【裁判字號】    97,訴,242
【裁判日期】    971222
【裁判案由】    履行契約
【裁判全文】
臺灣苗栗地方法院民事判決               97年度訴字第242號
原      告  丁○○
                        號
訴訟代理人  陳淑芬律師
複代理人    己○○
被      告  丙○○
                        巷28.
            乙○○
                        樓
            戊○○
                        8弄1.
            甲○○
                        1巷3.
上列當事人間因請求履行契約事件，本院於民國97年12月16日言
詞辯論終結，判決如下：
    主  文
被告丙○○應將附表一所示之不動產移轉登記予原告。
被告乙○○應將附表二所示之不動產移轉登記予原告。
原告其餘之訴駁回。
訴訟費用由被告丙○○負擔千分之四七六、被告乙○○負擔千分
之四七六，餘由原告負擔。
    事實及理由
壹、程序方面
    被告丙○○、甲○○經合法送達通知，未於最後言詞辯論期
    日到場，核無民事訴訟法第386 條各款所列情形，爰依原告
    之聲請，由其一造辯論而為判決。
貳、實體方面：
一、原告起訴意旨略以：
（一）兩造於民國85年10月27日簽立協議書，協議內容略以：「
      協議書訂立人：丙○○、甲○○、乙○○、戊○○、丁○○等五人，茲蒙父親（祖父）彭金喜老先生贈與土地暨房
      屋，經協商同意訂立條款如下：一、原彭金喜名下坐落大
      湖鄉○○段23地號面積0.0831公頃、23-1地號面積0.0260
      公頃、23-2地號面積0.0124公頃、23-3地號面積0.0210公
      頃、23-4地號面積0.0301公頃，合計5 筆建地面積0.1726
      公頃，折合522.11坪，持分權利2 分之1 折合261 坪，連
      同原伙房屋權利2 分之1 及77年8 月新建房屋壹棟（現所
      有人乙○○）雖暫由丙○○、乙○○兩人名義受贈，但實
      際乃係5 人所共有」。上開協議之坐落苗栗縣大湖鄉○○
      段第23、23之1 、23之2 、23之3 、23之4 地號等5 筆土
      地，於96年11月17日重測，現登記為苗栗縣大湖鄉○○○
      段第941 、942 、943 、944 、948 地號土地，而被告丙○○、乙○○現各登記應有部分4分之1。
（二）爰以起訴狀之送達終止信託契約關係，並依返還信託物及
      前述協議書之法律關係，請求被告丙○○、乙○○2 人應
      將其所有之前述5 筆土地應有部分各4 分之1 ；分別移轉
      原告及被告戊○○、甲○○各20分之1 ；另應將苗栗縣大
      湖地政事務所97年10月3 日複丈成果圖所示原伙房屋，被
      告丙○○、乙○○權利範圍應有部分各2 分之1 ，分別移
      轉原告及被告戊○○、甲○○所有權之應有部分各10分之
      1 （原告訴訟代理人於本院97年12月16日言詞辯論期日陳
      明：其訴之聲明如97年11月13日更正訴之聲明狀，更正訴
      之聲明第2 項與第3 項同，均指所有權之應有部分，且此
      部分聲明係指前述複丈成果圖所示之原伙房屋，見卷第72
      、73頁）；以及請求被告乙○○應將上開複丈成果圖所示
      之新建房屋（原告訴訟代理人陳稱此部分聲明係指前述複
      丈成果圖所示之新建房屋，見卷第73頁），分別移轉原告
      及被告丙○○、戊○○、甲○○所有權應有部分各5 分之
      1 。
二、被告丙○○、乙○○、戊○○則以：本件共有物，依被告之
    父彭金喜之原意，是暫時移轉登記至丙○○、乙○○名下，
    待彭金喜過世後，再移轉登記至合法繼承人5 子3 女名下，
    如繼承人亡故，則改用下一順序之繼承人繼承，原告提出之
    協議書，未經全體合法繼承人之同意，應屬無效，且彭金喜
    之原意，係兩造5 人公同共有等語置辯，並聲明：駁回原告
    之訴。被告甲○○履經本院合法送達通知，始終未於任何言
    詞辯論期日到場，亦未提出任何書狀作何聲明或供本院審酌
    。
三、經查：
（一）原告提出85年10月27日之協議書影本（附卷第8 、9 頁）
      記載：「協議書訂立人：丙○○、甲○○、乙○○、戊○○、丁○○等五人，茲蒙父親（祖父）彭金喜老先生贈與
      土地暨房屋，經協商同意訂立條款如下：一、原彭金喜名
      下坐落大湖鄉○○段23地號面積0.0831公頃、23-1地號面
      積0.0260公頃、23-2地號面積0.0124公頃、23-3地號面積
      0.0210公頃、23-4地號面積0.0301公頃，合計5 筆建地面
      積0.1726公頃，折合522.11坪，持分權利2 分之1 折合26
      1 坪，連同原伙房屋權利2 分之1 及77年8 月新建房屋壹
      棟（現所有人乙○○）雖暫由丙○○、乙○○兩人名義受
      贈，但實際乃係5 人所共有」等語，被告等人不爭執其形
      式上之真實性，應堪信為真實。
（二）觀諸上開協議書經兩造5 人簽名，故堪認為兩造間之合意
      ，兩造對此亦無爭執。而由其前述記載可知，坐落苗栗縣
      大湖鄉○○段第23地號、第23之1 地號、第23之2 地號、
      第23之3 地號、第23之4 地號等5 筆土地，訴外人彭金喜
      原各有應有部分2 分之1 ，而彭金喜另有原伙房屋應有部
      分2 分之1 ，以及77年8 月新建房屋所有權之全部，嗣彭
      金喜將上述標的物贈與兩造等5 人，而兩造5 人即以上開
      協議書約定上開5 筆土地暫以被告丙○○、乙○○2 人為
      登記名義人，而上開5 筆土地即為重測後之苗栗縣大湖鄉
      ○○○段第941 、942 、943 、944 、948 地號5 筆土地
      ，此亦有原告提出、被告不爭執其形式上真實性之土地登
      記謄本等件附卷可稽（見卷第9 至18頁）。又本院於97年
      10月3 日囑託苗栗縣大湖地政事務所測量原告所指之新建
      房屋，即為上開協議書所稱之「新建房屋」之事實，並經
      被告丙○○、乙○○2 人於前述勘驗現場時確認無誤，此
      有勘驗筆錄附卷可證（見卷第129 至131 頁）。
（三）按：「所謂信託行為，係指委託人授與受託人超過經濟目
      的之權利，而僅許可其於經濟目的範圍內行使權利之法律
      行為而言。至受託人取得信託財產之方式，由委託人就自
      己所有之財產為移轉者有之；由委託人使第三人將財產權
      移轉與受託人者有之；由受託人原始取得受託財產者亦有
      之。祇須委託人與受託人有信託合意為已足，殊無囿限信
      託財產應由委託人先取得其所有權後，再移轉於受託人之
      必要」（最高法院89年度臺上字第467 號判決意旨參照）
      ，是信託財產，不以先由委託人取得後再移轉於受託人為
      必要，信託法第4 條第1 項：「以應登記或註冊之財產權
      為信託者，非經信託登記，不得對抗第三人」之規定，僅
      規定非經登記不得於外部關係對抗第三人，至委託人與受
      託人間之內部關係，則不以信託登記為必要。觀諸上開協
      議書之內容，係被告丙○○、乙○○以外之原告及被告戊○○、甲○○，將自彭金喜所受贈之前述不動產所有權或
      事實上處分權利之全部或部分，信託登記予被告丙○○、
      乙○○2 人，自屬信託於該2 人名下，依信託法第63 條
      第1 項：「信託利益全部由委託人享有者，委託人或其繼
      承人得隨時終止信託」之規定，委託人之原告自得隨時請
      求終止前述信託契約關係，並請求返還信託物。今原告以
      起訴狀表示終止前述信託契約關係，並請求被告丙○○、
      乙○○2 人返還如主文第1 、2 項所示之信託物（見卷第
      6 頁），雖原告未曾為信託登記或前述信託物之受讓登記
      ，揆諸前揭說明，仍為有理由，應予准許。
（四）按：「解釋契約，固須探求當事人立約時之真意，不能拘
      泥於契約之文字，但契約文字業已表示當事人真意，無須
      別事探求者，即不得反捨契約文字而更為曲解」，最高法
      院著有17年上字第1118號判例，可資參照。由前述協議書
      明確記載：「雖暫由丙○○、乙○○兩人名義受贈，但實
      際乃係5 人所共有」等語可知，上開彭金喜贈與兩造之土
      地應有部分各2 分之1 ，於協議時即均由兩造所共有，業
      已明確記載當事人之真意，無須別事探求，不容被告任意
      曲解為：「彭金喜之原意，是暫時移轉登記至丙○○、乙○○名下，待彭金喜過世後，再移轉登記至合法繼承人5
      子3 女名下」，況證人即上開協議書上記載之見證人、彭
      金喜之女婿謝發永亦到庭結證稱：這是（兩造）5 個人所
      共有，協議的時候就送了，只是暫時登記在丙○○、乙○○2 人名義下等語（見卷第16 2、163 頁），更足證明彭
      金喜確已將前述土地應有部分各2 分之1 贈與兩造5 人。
（五）被告丙○○、乙○○、戊○○3 人雖辯稱：彭金喜係贈與
      兩造5 人所公同共有等語，然證人謝發永到庭結證稱：至
      於是否可再區分，沒有聽過，照協議書這樣寫，原告就有
      資格請求，協議書上有伊的簽名等語（見卷第163 、16 4
      頁），證人即業已放棄系爭財產、立場較為公正客觀之被
      告姊妹彭貴美亦到庭證稱：證人謝發永所言均屬實等語（
      見卷第164 頁），另依民法第827 條第1 項：「依法律規
      定或依契約，成一公同關係之數人，基於其公同關係，而
      共有一物者，為公同共有人」之規定，公同共有需有法律
      或契約之依據，然觀諸前揭協議書，並無隻字片語記載彭
      金喜贈與兩造5 人前述土地應有部分各2 分之1 ，係由兩
      造5 人所公同共有，該協議書第3 項記載：「若要出售或
      任何變更，必須徵得全體同意始可辦理」等語（見卷第7
      頁），亦僅說明出售或變更系爭不動產，需得兩造全體之
      同意，並未敘明兩造間係屬公同共有，亦未敘明原告不得
      請求移轉其應有部分。又自丙○○、乙○○2 人係分別共
      有彭金喜所贈與之前述系爭5 筆土地之應有部分2 分之1
      ，亦即被告丙○○、乙○○2 人現各所有前述5 筆土地應
      有部分各4 分之1 之分別共有狀態事實可知，彭金喜贈與
      兩造5 人前述5 筆土地各2 分之1 應有部分，係分別共有
      而非公同共有。退而言之，縱使前述系爭5 筆土地各2 分
      之1 應有部分，為彭金喜贈與兩造5 人公同共有，依最高
      法院37年上字第7357號判例意旨：「公同關係存續中，各
      公同共有人不得請求分割公同共有物，在民法第829 條固
      定有明文。但此項公同關係之存續既非不可終止，則公同
      共有人中之一人或數人於訴訟外或於起訴時，以訴狀向其
      他公同共有人表示終止公同關係之意思，而請求分割公同
      共有物，在審理事實之法院，自應審認其所為終止公同關
      係之意思表示是否正當，能否認為已有合法之終止，為適
      當之裁判，如可認終止為合法，則其公同關係已不復存續
      ，即無適用民法第829 條之餘地」，原告本件請求移轉其
      分別共有之部分，亦屬終止公同共有關係，而請求移轉其
      應有部分之合法終止公同共有關係意思，是被告丙○○、
      乙○○、戊○○3 人上開所辯，並不足採。
（六）被告丙○○、乙○○、戊○○3 人另辯稱：前述協議書未
      經彭金喜全體繼承人之同意，故為無效等語。然查彭金喜
      係89年間死亡，此有戶籍謄本1 件附卷第67頁可稽，則前
      述協議書即為彭金喜之生前贈與及兩造間協議，彭金喜生
      前贈與並無須得到其全體繼承人之同意，而彭金喜將前述
      不動產贈與兩造後，兩造間如何協議，亦與彭金喜及其繼
      承人無關，是被告丙○○、乙○○、戊○○3 人此部分所
      辯，同不足採。
（七）綜上所述，原告請求被告丙○○、乙○○2 人，分別移轉
      其就系爭5 筆土地各4 分之1 應有部分之各5 分之1 即各
      20分之1 ，為有理由，應予准許，爰判決如主文第1 、2
      項所示。至原告請求丙○○、乙○○2 人給付被告戊○○
      、甲○○2 人之部分，因被告戊○○、甲○○2 人並無主
      張權利之意思，亦未終止信託契約，被告戊○○更到庭請
      求駁回原告之訴，基於私法自治原則，原告即不能代為主
      張，本件原告亦不具代為主張之法律依據，故原告此部分
      請求並無法律依據，應予駁回。原告雖舉最高法院90年度
      臺上字第1885號判決（見卷第81、82頁），主張其請求被
      告丙○○、乙○○2 人給付被告戊○○、甲○○2 人之部
      分為有理由等語，然該判決係關於履行土地分割協議者，
      無法一部分割之故，故與本件原告得單獨終止信託契約，
      而單獨請求返還信託物者有間，尚不足為原告請求被告丙○○、乙○○2 人給付被告戊○○、甲○○2 人之依據，
      併此敘明。
（八）至原告請求被告丙○○、乙○○移轉前述原伙房屋及新建
      房屋所有權之部分，先無論依前述協議書，彭金喜原僅有
      原伙房屋之2 分之1 ，如能移轉登記，原告總共僅能取得
      10分之1 ，而不能如原告請求之自被告丙○○、乙○○分
      別取得10分之1 共5 分之1 （見卷第156 、157 頁），亦
      先無論被告乙○○抗辯：原告指出供苗栗縣大湖地政事務
      所測量之原伙房屋，並非等同於前述協議書上所記載之原
      伙房屋等語（見卷第174 頁），而原告無從證明其指出供
      苗栗縣大湖地政事務所測量於前述複丈成果圖上之原伙房
      屋，即等同於前述協議書上所記載之原伙房屋等節，自法
      律規定觀之，按：「不動產物權，依法律行為而取得設定
      、喪失、及變更者，非經登記，不生效力」，民法第758
      條定有明文，又按：「就未辦理保存登記之建築物為讓與
      時，因未辦理保存登記致不能辦理所有權移轉登記，該建
      築物之所有權不能發生讓與之效力」（最高法院74年度臺
      上字第1317號判決意旨參照），「本件房屋原始建築人係
      林某，即為原始所有人。嗣雖變更起造人名義為上訴，惟
      上訴人並未因而辦理保存登記或受移轉登記，應認林某仍
      為所有權人」（最高法院73年度臺上字第4046號判決意旨
      參照），原告訴訟代理人既自承：其所指出之原伙房屋及
      新建房屋均未辦理保存登記等語（見卷第174 頁），且苗
      栗縣大湖地政事務所亦於前述複丈成果圖上記載：現場「
      新建房屋」未編定建號，「原伙房屋」因與登記之苗栗縣
      大湖鄉○○○段第119 建號構造不同，無法確認該建物是
      否為119 建號等語（見卷第159 頁），故原告主張之新建
      房屋及原伙房屋，因未辦理保存登記致不能辦理所有權移
      轉登記，故原告無從請求被告丙○○、乙○○移轉所有權
      之應有部分，從而原告此部分請求，並無理由，同應予駁
      回。
、本件事證已臻明確，兩造其餘攻擊防禦方法及主張，均與判
    決結果不生影響，爰不另一一論述，併此敘明。
肆、訴訟費用負擔之依據：民事訴訟法第79條。
中    華    民    國    97    年    12    月    22    日
                  民事庭法  官  伍偉華
以上正本係照原本作成。
如對本判決上訴，須於判決送達後20日內向本院提出上訴狀。
                        書記官  黎東成
中    華    民    國    97    年    12    月    22    日
附表一：
   ┌─────────┬─────────┐
   │不動產（土地地號）│權利範圍應有部分  │
   ├─────────┼─────────┤
   │苗栗縣大湖鄉水尾坪│20分之1           │
   │段第941地號       │                  │
   ├─────────┼─────────┤
   │苗栗縣大湖鄉水尾坪│20分之1           │
   │段第942地號       │                  │
   ├─────────┼─────────┤
   │苗栗縣大湖鄉水尾坪│20分之1           │
   │段第943地號       │                  │
   ├─────────┼─────────┤
   │苗栗縣大湖鄉水尾坪│20分之1           │
   │段第944地號       │                  │
   ├─────────┼─────────┤
   │苗栗縣大湖鄉水尾坪│20分之1           │
   │段第948地號       │                  │
   └─────────┴─────────┘
附表二：
   ┌─────────┬─────────┐
   │不動產（土地地號）│權利範圍應有部分  │
   ├─────────┼─────────┤
   │苗栗縣大湖鄉水尾坪│20分之1           │
   │段第941地號       │                  │
   ├─────────┼─────────┤
   │苗栗縣大湖鄉水尾坪│20分之1           │
   │段第942地號       │                  │
   ├─────────┼─────────┤
   │苗栗縣大湖鄉水尾坪│20分之1           │
   │段第943地號       │                  │
   ├─────────┼─────────┤
   │苗栗縣大湖鄉水尾坪│20分之1           │
   │段第944地號       │                  │
   ├─────────┼─────────┤
   │苗栗縣大湖鄉水尾坪│20分之1           │
   │段第948地號       │                  │
   └─────────┴─────────┘


司法院資訊處製作；財團法人民間司法改革基金會備份。
